臺灣臺南地方法院民事判決
110年度訴字第680號
原      告  曾明山      
訴訟代理人  邱佩芳律師
被      告  周瑋        
訴訟代理人  余鑑昌律師
被      告  周元心即周淑慧


上列當事人間請求塗銷抵押權登記等事件，經本院於民國111年1
月7日言詞辯論終結，判決如下：
    主    　文
確認被告周瑋與被告周元心即周淑慧間，就附表所示房地所設定
如附表所示抵押權及其所擔保之債權不存在。
被告周瑋應將附表所示抵押權登記塗銷。
訴訟費用新臺幣26,245元由被告連帶負擔。 
    事實及理由
一、按確認法律關係之訴，非原告有即受確認判決之法律上利益
    者，不得提起之，民事訴訟法第247條第1項前段定有明文。
    而所謂即受確認判決之法律上利益，係指法律關係之存否不
    明確，原告主觀上認其在法律上之地位有不安之狀態存在，
    且此種不安之狀態，能以確認判決將之除去者而言（最高法
    院52年度台上字第1240號判決意旨參照）。查原告主張其所
    有如附表所示房地（下稱系爭房地）上登記有附表所示之抵
    押權（下稱系爭抵押權），原告就被告2人間設定之系爭抵
    押權登記及其所擔保之新臺幣(下同)400萬元債權是否存在
    有爭執，系爭抵押權及上開債權是否存在處於不明確之狀態
    ，已使原告在法律上之地位發生不安之危險，而此一法律上
    之不安危險狀態，得以本件確認判決將之除去，揆諸前揭法
    條規定及判例意旨，原告提起本件確認訴訟，即有受確認判
    決之法律上利益，合先敘明。
二、被告周元心即周淑慧（下逕稱周元心)經合法通知，未於言
    詞辯論期日到場，核無民事訴訟法第386條各款所列情事，
    爰依原告聲請，由其一造辯論而為判決。　
三、原告起訴主張：
　㈠周元心於民國90年11月1日，以買賣為原因登記為系爭房地所
    有權人，並於90年11月8日於系爭房地上設定登記附表系爭
    抵押權予被告周瑋（下逕稱周瑋)。嗣原告之女曾麗秋（下
    逕稱曾麗秋)於93年6月10日，以買賣為原因登記為系爭房地
    所有權人，因曾麗秋於107年4月5日死亡，原告為曾麗秋之
    父，於107年9月4日以分割繼承為原因登記為系爭房地所有
    權人。
　㈡雖系爭房地上登記有系爭抵押權，然而周瑋均未對周元心或
    系爭房地主張任何權利，被告2人間應無債權債務關係存在
    ，且系爭抵押權已妨害原告就系爭房地所有權權益之行使，
    原告自得依民法第767條第1項中段請求周瑋塗銷系爭抵押權
    登記等語。並聲明：確認被告2人間就系爭抵押權及其所擔
    保之債權額400萬元之債權不存在；周瑋應將系爭抵押權登
    記塗銷(見補字卷第15頁)。
四、被告方面：
　㈠周元心未於言詞辯論期日到場，亦未提出書狀作何聲明或陳
    述。　
　㈡周瑋則以：
　⒈被告2人及曾美霞為共修師姊妹，一同拜師於訴外人一心法王
    徐清河門下。嗣90年間，因周元心熟習針灸及草藥學，乃建
    議徐清河尋覓房地開設草藥針灸館濟人，並增加收入供佛堂
    開支，經徐清河同意，乃由周元心覓得系爭房地為駐點。當
    時徐清河與其友人有債務糾葛，徐清河名下財產遭銀行查封
    ，無力購買系爭房地，乃向周瑋商借400萬元購買系爭房地
    ，徐清河並書立90年7月3日借據1紙(下稱系爭收據)予周瑋
    ，周瑋則交付現金50萬元予徐清河做為系爭房地頭期款，嗣
    再經徐清河電話通知，由周瑋匯款予系爭房地出賣人吳美蘭
    或吳美蘭之夫蔡中和【90年10月22日，周瑋自其設於合作金
    庫銀行臺北市新生分行帳戶匯款200萬；90年10月31日，周
    瑋胞妹周瓊自其設於台新銀行臺北市新生分行帳戶匯款155
    萬元】，周瑋雖知系爭房地登記於周元心名下，但經徐清河
    告知將設定系爭抵押權以保障周瑋權益。
　⒉嗣徐清河忙於宣傳教務，針灸草藥店全由周元心打點料理，
    然周元心於92至93年間因賽鴿賭博負債，時有不明人士前來
    佛堂索債，徐清河為保障系爭房地免遭波及，即要求周元心
    將系爭房地所有權移轉登記至曾美霞名下，但因曾美霞名下
    已登記多筆徐清河財產，經曾美霞建議，於是將系爭房地借
    名登記於曾美霞胞妹曾麗秋名下。曾麗秋死亡後，徐清河遂
    請曾美霞處理系爭房地，但原告卻無意願返還系爭房地，曾
    美霞不得不與原告對簿公堂(臺灣高雄地方法院107年訴聲字
    第46號民事裁定)，爾後曾美霞因原告之不明究理，不久即
    抑鬱而歿。周瑋亦曾詢問徐清河如何處理系爭房地及債務？
    經徐清河告知擬依法律程序要回系爭房地後予以出售，所得
    款項將返還周瑋等語置辯。並聲明：原告之訴駁回(見訴字
    卷第69頁)。
五、得心證之理由：
　㈠按當事人主張有利於己之事實者，就其事實有舉證之責任，
    民事訴訟法第277條定有明文；原告請求確認債權不存在之
    訴，如被告主張其債權存在時，應由被告就債權存在之事實
    負舉證責任（最高法院99年度台上字第1633號判決意旨參照
    ），故確認法律關係不存在之訴，如被告抗辯其法律關係存
    在時，應由被告負舉證責任(最高法院108年度台上字第2249
    號判決意旨參照)。又抵押權為擔保物權之一種，於該抵押
    權擔保期間，須有擔保之債權存在，倘擔保債權並未發生，
    其抵押權即失所附麗；事實為法律關係發生之特別要件者，
    在消極確認之訴，應由被告就其存在負舉證之責任；當事人
    主張有金錢借貸關係存在，須就其發生所須具備之特別要件
    ，亦即就借貸合意及金錢交付之事實，應負證明之責。準此
    ，因抵押權之成立以債權存在為前提，債權如不存在，抵押
    權即不成立，故抵押人主張抵押權所擔保之債權不存在，對
    抵押權人提起塗銷抵押權登記之訴，自應由抵押權人就債權
    存在之積極事實，負舉證責任。是原告主張系爭抵押權所擔
    保之債權不存在，揆諸上開說明，應由被告就債權存在之事
    實負舉證責任。
  ㈡經查：
　⒈徐清河前曾起訴請求原告返還伊借名登記於周元心名下之系
    爭房地及其他不動產，迭經本院108年度訴字第940號民事判
    決、臺灣高等法院臺南分院109年度上字第207號民事判決駁
    回徐清河之起訴(下稱徐清河另案訴訟)確定乙情，有徐清河
    另案訴訟全卷卷宗可佐，是周瑋主張系爭房地為徐清河所有
    乙節，已有疑義。
　⒉又周瑋固聲請傳喚徐清河到庭作證，並提出系爭借據（見訴
    字卷第85頁）、合作金庫銀行新生分行0000000000帳號及台
    新銀行新生分行00000000000000帳號帳戶明細（見訴字卷第
    87至89頁）、周元心賭博欠債簽據（見訴字卷第91頁）、曾
    美霞與徐清河借名登記契約書及協議書（見訴字卷第93至99
    頁）、臺灣高雄地方法院107年訴聲字第46號民事裁定等件
    為證（見訴字卷第101頁），惟徐清河到庭結證稱：周瑋跟
    周元心間沒有資金往來或其他債權債務關係等語(見訴字卷
    第210頁)；系爭借據記載：茲立借據人徐清河為推廣教務普
    濟眾生擬於臺南市區購置房舍，因經費不足向周瑋女士商借
    400萬元，並將以所購買之不動產設定抵押權予周瑋女士等
    語，則系爭借據並未提及系爭房地，亦未提及周元心，且借
    款人為「徐清河」，並非「周元心」；上開帳戶明細縱使可
    認定是借款之交付，至多僅能認定「徐清河與周瑋」間有借
    貸之法律關係，而非「周元心與周瑋」間之借貸關係；周元
    心賭博欠債簽據係周元心與訴外人之債權債務關係，而非「
    周元心與周瑋」間之債權債務關係；曾美霞與徐清河之借名
    登記契約書及協議書，暨臺灣高雄地方法院107年訴聲字第4
    6號民事裁定所記載之不動產標的，均未提及系爭房地。是
    本件周瑋所舉上開證據，至多僅能認定「徐清河與周瑋」間
    有借貸之法律關係，核與系爭抵押權所登記擔保「債務人周
    元心」對「周瑋」之債務之情不符。
　⒊另被告聲請傳訊系爭房地出賣人吳美蘭為證，惟吳美蘭曾在
    徐清河另案訴訟中到庭結證稱：伊不知道系爭房地為何不是
    登記給徐清河，不清楚徐清河要登記給誰等語(見108年度訴
    字第940號卷第178至第180頁)，是吳美蘭於本件應無傳喚必
    要，附此敘明。
  ⒋綜上，本件依周瑋所提事證，尚不足證明系爭抵押權所擔保
    之債權存在，應認周瑋前開抗辯，尚屬不能證明。從而，原
    告請求確認系爭抵押權及其所擔保之債權不存在，自屬有據
    ，應予准許。
  ㈢按所有人對於妨害其所有權者，得請求除去之，民法第767條
    第1項中段定有明文。次按抵押權為擔保物權之一種，於該
    抵押權擔保期間，須有擔保之債權存在，倘擔保債權並不存
    在或並未發生，其抵押權即失所附麗，依抵押權之從屬性，
    應許抵押人請求抵押權人塗銷抵押權設定登記。原告為系爭
    房地所有權人，又系爭抵押權所擔保之債權並不存在乙節，
    業經本院認定如上，則基於抵押權之從屬性，系爭抵押權因
    失所附麗而不存在。從而，原告請求周瑋應塗銷系爭抵押權
    登記，依前揭規定，即為有據。
六、綜上所述，原告請求確認系爭抵押權及其所擔保之債權均不
    存在；周瑋應將系爭抵押權登記予以塗銷，為有理由，應予
    准許。
七、本件事證已臻明確，兩造其餘攻擊防禦方法，經本院審酌後
    核於本判決結果不生影響，爰不一一論述，併此敘明。
八、訴訟費用負擔之依據：民事訴訟法第78條、第85條第2項。
中　　華　　民　　國　　111 　年　　2　　月　　18　　日
                  民事第三庭   法    官　王淑惠
以上正本係照原本作成。
如對本判決上訴，須於判決送達後20日內向本院提出上訴狀。
如委任律師提起上訴者，應一併繳納上訴審裁判費。
中　　華　　民　　國　　111 　年　　2　　月　　21　　日
                               書 記 官  洪凌婷  
附表
不動產坐落 面積暨權利範圍 抵押權人：周瑋 登記日期：90年11月8日 登記擔保債權總金額：本金最高限額新臺幣400萬元 收件字號：90年東資地字第183640號 存續期間：90年11月5日至100年11月5日 債務人：周淑慧【即周元心】 義務人：周淑慧【即周元心】     臺南市○區○○段00000地號土地 67㎡ 權利範圍：全部      臺南市○區○○段0000○號建物 128.78㎡ 權利範圍：全部